【裁判字號】    97,建上易,38
【裁判日期】    980428
【裁判案由】    給付工程款
【裁判全文】
臺灣高等法院民事判決                97年度建上易字第38號
上  訴  人  隆豐營造股份有限公司
即附帶被上訴人
法定代理人  丁○○
訴訟代理人  謝佳伯律師
複 代理 人  張斐雯律師
被 上訴 人  大友瀝青混凝土股份有限公司
即附帶上訴人
法定代理人  甲○○
訴訟代理人  乙○○
上列當事人間請求給付工程款事件，上訴人對於中華民國97年7
月31日臺灣板橋地方法院97年度建字第16號第一審判決提起上訴
，被上訴人並為附帶上訴，經本院於98年4月14日言詞辯論終結
，玆判決如下：
    主      文
原判決關於駁回被上訴人後開第2項之訴部分，暨除確定部分外
命被上訴人負擔訴訟費用之裁判，均廢棄。
上訴人應再給付被上訴人新台幣貳拾肆萬玖佰柒拾伍元及自97年
10月29日起至清償之日止，按年息百分之五計算之利息。
上訴人之上訴駁回。
上訴部分之第二審訴訟費用及附帶上訴部分之第一、二審訴訟費
用，由上訴人負擔。
    事實及理由
一、被上訴人主張：上訴人承攬訴外人國道客運臺北總站聯合管
    理委員會（下稱業主）之國道客運臺北總站新建工程，而將
    其中之瀝青鋪設工程（下稱系爭工程）分包予伊施作，兩造
    並於民國94年8月24日訂立工程承攬合約書（下稱系爭合約
    ），工程款共計新台幣（下同）241萬4213元，伊完工後，
    上訴人尚扣有保留款24萬975元未給付。嗣為配合台電供電
    ，而將部分瀝青挖除，並因拆除花台增設車道，另委由伊承
    攬上開部分瀝青鋪設之改善工程（下稱系爭追加工程），伊
    亦已完成，並經上訴人人員認可驗收，然上訴人卻未給付系
    爭追加工程款61萬4513元。經伊屢次請求上訴人給付上開二
    筆工程款，均未獲置理等情，爰依民法承攬契約之法律關係
    ，求為命上訴人給付伊85萬5486元及自起訴狀繕本送達翌日
    起至清償日止，按週年利率百分之五計算之利息之判決。（
    原審判命上訴人應給付被上訴人關於保留款部分61萬4513
    元本息之請求，駁回被上訴人其餘之訴。）並對於上訴人之
    上訴，答辯聲明：上訴駁回。另於本院就其敗訴部分提起附
    帶上訴，聲明：(一)原判決不利於被上訴人部分廢棄。(二)上訴
    人應再給付被上訴人24萬975元及自附帶上訴狀送達翌日（
    即97年10月29日）起至清償日止，按年息百分之五計算之利
    息（至於原審駁回被上訴人該24萬975元部分97年10月28日
    以前之利息請求，未據附帶上訴，已告確定）。
三、上訴人則以：依系爭合約第21條約定，系爭工程於保固期內
    倘一部或全部失卻、裂損、坍塌或發生其他損壞，經查明係
    由工作不良，材料不佳者所致，應由被上訴人負責無償修復
    。伊於被上訴人保固期間內經業主通知，系爭工程之路面發
    生龜裂損壞，應予修繕，於95年3月2日至系爭工程現場會勘
    後，認為被上訴人施工瑕疵所致，遂通知被上訴人派員修繕
    ，業主並於同年4月4日正式發文通知，伊亦函轉催告被上訴
    人履行保固責任，惟被上訴人拒絕履行。被上訴人並未就系
    爭工程路面之龜裂損壞係因路基級配不良，或其他非可歸責
    於被上訴人之事由所致舉證，自應依約就系爭工程路面柏油
    損壞負瑕疵擔保責任。另被上訴人並無施作任何追加改善或
    修補工程，縱有施作，依系爭合約第20、21條之約定，均屬
    被上訴人應履行之責任範圍，系爭工程路面經業主另委請訴
    外人霈昌營造有限公司（下稱霈昌公司）修繕之，相關修繕
    費用共計73萬5204元，已由伊之保固款中扣除，嗣業主認系
    爭工程場區○○○路面損壞嚴重，再於96年4月間委請霈昌
    公司進行徹底修繕以維行車安全，預估工程款為153萬4890
    元，亦由業主從伊保固款中扣除，總計伊因被上訴人未依約
    履行保固責任，致伊遭業主扣款之金額為227萬94元，伊自
    得向被上訴人請求賠償，爰以該請求權與被上訴人本件請求
    主張抵銷，抵銷後伊對被上訴人已不負任何給付義務，被上
    訴人之請求為無理由等語，資為抗辯。並對於原判決提起上
    訴，聲明：(一)原判決不利於上訴人部分廢棄。(二)上廢棄部分
    ，被上訴人在第一審之訴暨假執行之聲請均駁回。另對於上
    訴人之附帶上訴，答辯聲明：附帶上訴駁回。
四、兩造不爭執之事項：
  (一)兩造於94年8月24日簽立系爭合約書，約定由被上訴人承攬
    施作系爭工程，約定系爭工程依實作數量計價，共計為241
    萬4213元。
  (二)上訴人尚未給付被上訴人系爭工程保留款24萬975元。
五、玆就兩造爭執之事項，分別判斷如下：
  (一)關於被上訴人請求系爭工程保留款24萬975元部分：上訴人
    尚保留該款未給付，為兩造所不爭，則被上訴人主張對上訴
    人有該請求權，自屬有據。至於上訴人主張系爭工程施工有
    瑕疵致路面龜裂損壞，經其通知被上訴人修繕，上訴人置之
    不理，致其被業主扣款735,204元（已陸續為部分修繕之費
    用）及1,534,890元（擬徹底全面改善之費用），依系爭合
    約第21條之約定，應由被上訴人負瑕疵擔保責任，其得據以
    與被上訴人之保留款請求權為抵銷等語，則為被上訴人所否
    認，並稱系爭工程路面龜裂損壞係因上訴人所使用之級配材
    料數量遠低於設計數量所致，非可歸責於被上訴人之事由等
    語。再分述如下：
  1.查系爭合約第21條約定：「本工程自全部竣工正式驗收之日
    起，由乙方（指被上訴人）保固二年。在保固期內，倘工程
    一部份或全部失卻、裂損、坍塌或發生其他損壞，經查明係
    由工作不良，材料不佳者所致，應由乙方照樣負責無償修復
    ，其所需材料工具均由乙方自行負責，不得要求甲方（指上
    訴人）提供。」（見原審支付命令卷，11頁）上訴人既主張
    依上開約定對被上訴人之瑕疵擔保請求權存在，並得以之與
    被上訴人請求之上開保留款權抵銷，自應由上訴人就適用上
    開約定之要件即系爭追加工程瀝青之裂損等損壞，係因被上
    訴人施工不良、材料不佳或其他可歸責於被上訴人之事由所
    致之事實，負舉證責任。上訴人抗辯應由被上訴人就非可歸
    責之事由舉證云云，尚難贊同。
  2.上訴人雖提出業主95年4月4日（95）國道北聯字第9500060
    號函（見原審卷(一)，26頁）、上訴人95年4月6日隆道字第09
    510410號函（見原審卷(一)，27頁）、白肇亮建築師事務所94
    年6月30日（94）建字第94000630號函及所附竣工複驗紀錄
    （見本院卷，50至52頁）、業主98年2月5日說明書（見本院
    卷，65頁）及97年5月20日（97）國道北聯字第9700075號覆
    原審之函文及附件（見本院卷，29至45頁）為證。然前開業
    主95年4月4日（95）國道北聯字第9500060號函、上訴人95
    年4月6日隆道字第09510410號函，僅稱地坪柏油路面坑洞多
    處破損，請派員修繕，並未提及瀝青破損之原因，前開白肇
    亮建築師事務所函文及所附竣工複驗紀錄，為94年6月23 日
    上訴人向業主承攬之台北總站建物本身初驗紀錄，與系爭工
    程或系爭追加工程無關。業主98年2月5日說明書，係在說明
    14號、32號、33號花台拆除補平而增設兩停車格部分，已與
    上訴人依工程合約辦理追加減預算，9號停車格前之花台，
    仍予保留之事實，未提及系爭工程之瀝青破損情形，不能證
    明系爭工程之瀝青破損應由何人負責。至於業主97年5月20
    日（97）國道北聯字第9700075號覆原審之函文固稱：「
    一、國道客運台北總站場站區地○○○路面自94年8月16日
    營運起，即陸續發現多處坑洞，影響行車安全及觀瞻。二、
    本會於95年3月2日邀請設計監造建築師及承商（即上訴人）
    現場會勘，研判應係施工時連夜趕工，造成施工品質不佳，
    局部柏油（瀝青）路面不耐車輛重壓，以致地坪破損，連帶
    造成部分路基損壞，應屬承商保固責任。三、本會通知承商
    進場修繕未獲回應，乃自行發包『霈昌營造有限公司』於95
    年4月1日至96年4月11日，共分11次進場修繕，經建築師審
    查得以扣減承商工程保固金、…，合計新台幣（下同)735,
    204元，其修繕項目，除地坪凹凸整理外，皆為AC（瀝青柏
    油）地坪填補或修補，…。四、至96年5月25日本會及承商
    代表會同建築師召開保固期滿現場會勘，認定場區地坪如採
    徹底改善，約需1,534,89 0元…，連同本工程其他保固缺失
    ，建築師核定將工程保固金260萬元全數扣抵…，並由本會
    開立同額發票交予承商結案，…。」等語，並附有地坪修繕
    費明細表、霈昌公司估價單、相關修繕費用審定紀錄表等件
    。惟於道路路面所鋪設之瀝青混凝土，其材質黏軟，僅有使
    路面平整及以保護路基不暴露於外而受風雨侵襲之功能而已
    ，至於道路承載力則全賴路基結構，為眾所週知。固然，因
    瀝青之施工不良，致路基暴露於外，受風雨侵襲而被破壞者
    ，固屬可能，但因路基結構不良，無法承受載重而塌陷，致
    瀝青裂損而雨水侵入沖刷，擴大路基之損害，亦屬常見，故
    上開函文稱「局部柏油（瀝青）路面不耐車輛重壓，以致地
    坪破損」云云，是否為倒果為因之論述，已非無研求餘地。
    且被上訴人所鋪設之瀝青厚度為35公分（見本院卷上證七）
    ，不至於鋪設僅四個月，即發生裂損。又上開函文就所以判
    斷本件係因瀝青瑕疵致地坪受損，連帶造成部分路基損壞之
    因果關係，亦未進一步說明，難據以認定系爭工程路基之破
    損，係因被上訴人瀝青施工不良或材料不佳所致。
  3.證人即承攬業主委託修繕之霈昌公司現場工地主任丙○○於
    本院審理時，就系爭工程所在路段，究因路基未夯實致瀝青
    破損，或因瀝青厚度不夠，致路基受損乙節，亦證稱其不敢
    判斷等語（見本院卷，79頁），是無法以霈昌公司曾就系爭
    工程修繕填補瀝青，即認係被上訴人施工有瑕疵所致。再者
    ，欲夯實路基，必須將較大範圍之瀝青挖除後，始能施工，
    此由霈昌公司所提出之估價單，以及業主主張之施工方法中
    （見原審卷(二)，30頁，編號12、100頁），就為徹底改善地
    坪時，須將原1120平方公尺中之781平方公尺面積之瀝青挖
    除，可知一斑。然業主委由霈昌公司歷次修繕者，均為發生
    坑洞、瀝青破損之路面，均僅為局部性修繕，施工時當然只
    能以填補瀝青為之，無法就該坑洞所在夯實路基，是不能以
    霈昌公司歷次修繕者均為瀝青而非路基，即謂路基部分無瑕
    疵，係因瀝青施工或材料之瑕疵所致。又上訴人所提出14號
    、32號及33號停車格未經修補之照片、霈昌公司歷次修補位
    置圖及估價單（見本院卷，30頁至42頁、66頁至68頁）就令
    為真，亦不能證明上訴人所指裂損之瀝青，係因被上訴人施
    工瑕疵所生。上訴人復不能提出證據證明被上訴人之施工有
    瑕疵，則其主張被上訴人應負瑕疵擔保責任云云，為不可採
    。上訴人對被上訴人既無瑕疵擔保請求權，則其主張以此債
    權與被上訴人請求之前開保留款債權抵銷，自無理由。
  (二)關於被上訴人請求系爭追加工程款61萬4513元部分：就此，
    被上訴人主張其依上訴人負責系爭追加工程現場之經理王博
    民要求，連夜施作系爭追加工程，上訴人自應依約給付等語
    ，上訴人則否認被上訴人有施作系爭追加工程之事實，並辯
    稱即令被上訴人有施作系爭追加工程，惟被上訴人就系爭工
    程、追加工程之施工有瑕疵致上訴人受業主扣款227萬94元
    ，此金額應由被上訴人負賠償責任，其得以之與被上訴人請
    求之系爭追加工程之債權抵銷等語。再分述如下：
  1.查被上訴人主張其已施作系爭追加工程之事實，業經證人王
    博民於原審證述明確（見原審卷(二)，19至23頁），於原審就
    被上訴人是否施作系爭追加工程之事實訊問證人王博民後，
    兩造訴訟代理人即會同證人王博民至現場丈量被上訴人施作
    系爭追加工程之範圍，並由上訴人之總經理即上訴人原審訴
    訟代理人黃文炯於系爭追加工程工地現場圖上標示施作之範
    圍，亦有該現場圖附卷可稽（見原審卷(二)，64頁、本院卷，
    29頁），堪信為真實。雖上訴人之訴訟代理人黃文炯於原審
    辯稱該範圍是證人王博民指的範圍，施作面積之數據亦是證
    人王博民講的，其只是將證人王博民講的數據填上去云云（
    見原審卷(二)，61頁），然黃文炯既為上訴人之訴訟代理人，
    且為上訴人之經理，就兩造於本件訴訟中所爭議被上訴人是
    否施作系爭追加工程以及其面積如何等，自屬十分清楚，且
    於證人王博民為上訴人不利之證言後，若被上訴人確未施作
    系爭追加工程，上訴人豈會派黃文炯協同被上訴人及證人王
    博民到現場丈量？又豈會僅依證人王博民所言，填載被上訴
    人施作之系爭追加工程面積？是上訴人辯稱被上訴人未施作
    系爭追加工程，為不可採。
  2.上訴人雖又辯稱被上訴人於支付命令聲請狀中主張此款項為
    追加改善工程、於96年12月10日在原審提出之準備書狀(二)中
    稱此工程為業主打除花台而增設車道之追加工程、於97年10
    月23日提出於本院之上訴答辯狀所附答證二，其工程位置為
    場外之道路，與被上訴人聲請支付命令時所附之請款單（原
    審原證三）上所列之請款項目均在停車場內，均有不同，被
    上訴人稱係將花台打除為車道而追加鋪設瀝青之工程，亦與
    證人王博民所稱因台電送電而開挖不符，且與一般送電程序
    有違，可知被上訴人主張有施作系爭追加工程並不實在云云
    。然依前開請款單所示，被上訴人施作之工作範圍為「車上
    方」之級配，「8/4外圍道路修補」「8/25花台挖除修補」
    「9/13打除追加工程」之瀝青鋪設工程，答證二所示之工程
    外圍道路，亦在請款單範圍之內。又被上訴人於96年12月10
    日在原審提出之準備書狀(二)，係主張其請求之系爭追加工程
    中，「有一項」是因將花台打除作為車道，而追加之費用（
    見原審卷(一)，77頁），並非主張系爭追加工程全部均因打除
    花台增加車道所生之費用，而於上開請款單中，確列有打除
    花台所生鋪設瀝青之費用，是難認被上訴人之主張與僅上開
    請款單之請款項目，有何不符。再者，上訴人於本院所提出
    業主於98年2月5日出具之說明書（見本院卷，65頁）中，亦
    提及14號、32號、33號花台拆除補平而增設兩停車格部分，
    已與上訴人依工程合約辦理追加減預算。系爭工程有關瀝青
    部分均由被上訴人施工，為兩造所不爭，上訴人並未證明業
    主拆除前開花台增闢為車道部分，另委由被上訴人以外之人
    施工，可知被上訴人主張其因業主拆除花台供作車道使用而
    施作系爭追加工程，應屬可信。又系爭追加工程之施作項目
    ，既據證人王博民於原審確認無誤，且經兩造於原審審理中
    會同丈量，則請款單上所示「8/4外圍道路修補」，是否確
    為台電送電而開挖，已不影響被上訴人確有施作系爭追加工
    程之事實認定。
  (三)關於上訴人得否主張抵銷部分：按上訴人不能證明被上訴人
    施作系爭工程有何瑕疵，已如前述，則上訴人主張以其受業
    主扣款之共計227萬94元，與被上訴人本件請求之保留款24
    萬975元、系爭追加工程款61萬4513元，合計85萬5486元本
    息抵銷，自無理由。
六、綜上所述，被上訴人依系爭工程契約及系爭追加工程契約，
    請求上訴人給付85萬5486元及其中24萬975元自起訴狀繕本
    送達上訴人之翌日即97年3月22日起，其餘61萬4513元自附
    帶上訴狀送達上訴人之翌日即97年10月29日起，均至清償之
    日止，按年息百分之五計算之利息，為有理由，應予准許。
    原審判命上訴人給付61萬4513元本息部分，駁回被上訴人其
    餘請求。兩造各自就原判決不利部分上訴、附帶上訴，指摘
    原判決該部分為不當，聲明廢棄。被上訴人之附帶上訴為有
    理由，應由本院將原判決此部分廢棄，變更如主文第2項所
    示。至於上訴人之上訴，則無理由，應駁回其上訴。
七、據上論結，本件被上訴人之附帶上訴為有理由，上訴人上訴
    為無理由。依民事訴訟法第449條第1項、第450條、第78條
    ，判決如主文。
中    華    民    國    98    年    4     月    28    日
                    民事第七庭
                        審判長法  官  鄭三源
                              法  官  王聖惠
                              法  官  呂太郎
正本係照原本作成。
不得上訴。
中    華    民    國    98    年    4     月    29    日
                              書記官  黃千鶴


司法院資訊處製作；財團法人民間司法改革基金會備份。
